臺灣高等法院臺南分院刑事裁定
110年度毒抗字第832號
抗  告  人  曾天佑


上列抗告人因聲請觀察勒戒案件，不服臺灣雲林地方法院中華民
國110年9月30日裁定（110年度毒聲字第423號）提起抗告，本院
裁定如下：
    主  文
抗告駁回。
    理  由
一、本件抗告意旨略以：⑴抗告人正聲請新北地院109年度審訴字
    第1516號轉移回管轄地雲林地方法院，並聲請與110年毒聲
    字第423號合併審理，請求給予1次戒癮治療機會；⑵抗告人
    目前正參加政府職訓，伊會前往台南職訓而取得執照。另家
    中尚有1位87歲並患有帕金森氏症，長期臥床需有看護24小
    時照料之祖母，由於家中只有伊可以工作賺錢負擔祖母之龐
    大開銷，若此時伊入監執行，家中恐陷入極大困境。⑶懇請
    鈞院給予自新機會，2案合併改判緩起訴戒癮治療云云。
二、原審裁定意旨略以：
(一)按109年1月15日修正公布，同年7月15日施行之毒品危害防
    制條例第20條第1項、第3項規定，犯該條例第10條之罪者，
    檢察官應聲請法院裁定，或少年法院（地方法院少年法庭）
    應先裁定，令被告或少年入勒戒處所觀察、勒戒，其期間不
    得逾2月。依前項規定為觀察、勒戒或強制戒治執行完畢釋
    放後，3年後再犯第10條之罪者，適用前2項之規定。上開修
    正後毒品危害防制條例第20條第3項關於施用毒品者所謂「3
    年後再犯」係指，除檢察官優先適用毒品危害防制條例第24
    條命附條件緩起訴處分處遇（不論幾犯，亦無年限）外，對
    於施用毒品初犯者，即應適用第20條第1項、第2項為機構內
    之觀察、勒戒或強制戒治；若於上開機構內處遇執行完畢釋
    放後，「3年內再犯」者，依同條例第23條第2項規定，應依
    法追訴；倘於「3年後再犯」，自應再回歸到傳統醫療體系
    機構內重為觀察、勒戒或強制戒治之治療。又前開所謂「3
    年後再犯」，係只要本次再犯（不論時間係在毒品危害防制
    條例修正施行前、後）距最近1次觀察、勒戒或強制戒治執
    行完畢釋放之時點，已逾3年者，即該當之，不因其間有無
    犯該條例第10條之罪經起訴、判刑或執行而受影響（最高法
    院109年度台上大字第3826號裁定意旨參照）。
(二)被告於109年10月22日下午5時20分許所採集之尿液送驗，經
    ○○醫事檢驗所以酵素免疫法（EIA）為初步檢驗及以液相層
    析串聯質譜法（LC/MS/MS）進行確認檢驗，確呈安非他命及
    甲基安非他命陽性反應（甲基安非他命濃度35035ng/ml、安
    非他命濃度2221ng/ml）等情，有○○醫學檢驗所109年11月10
    日濫用藥物尿液檢驗報告、勘察採證同意書、雲林縣警察局
    斗六分局委託檢驗尿液代號與真實姓名對照認證單各1份附
    卷可查（警卷第31至33頁；偵7266號卷第87頁）；而依內政
    部警政署刑事警察局鑑定書可見（毒偵卷第30至30頁反面）
    ，送驗尿液與被告DNA相符，是認送驗之尿液為被告所排放
    等情，自堪認定其尿液中有甲基安非他命毒品之陽性反應。
    又以氣相或液相層析質譜儀分析方法進行確認檢驗，確認檢
    驗結果在下列閾值以上者，應判定為陽性：㈡甲基安非他命
    ：甲基安非他命500ng/mL，且其代謝物安非他命之濃度在10
    0ng/mL以上，濫用藥物尿液檢驗作業準則第18條第1項第1款
    第2目定有明文。而被告於109年10月22日下午5時20分許所
    採集之尿液，經以液相層析串聯質譜法（LC/MS/MS）進行確
    認檢驗，結果呈甲基安非他命濃度35035ng/mL，且其代謝物
    安非他命之濃度為2221ng/mL以上，均已逾上開標準值，足
    認被告於109年10月22日下午5時20分採尿時起回溯96小時內
    某時許，確有施用第二級毒品甲基安非他命之犯行。
(三)被告前因施用毒品案件，經臺灣新北地方法院以91年度毒聲
    字第3414號裁定送觀察、勒戒後，認有繼續施用毒品傾向，
    經臺灣新北地方法院以92年度毒聲字第1186號裁定令入戒治
    處所施以強制戒治，嗣於92年12月8日停止戒治付保護管束
    釋放出所，於93年4月19日期滿未經撤銷視為執行完畢，並
    由臺灣新北地方檢察署檢察官以93年度戒毒偵字第163號為
    不起訴處分確定，此後即未再經觀察、勒戒或強制戒治等情
    ，有臺灣高等法院被告前案紀錄表1份在卷可查。準此，被
    告本案施用第二級毒品之犯行，距最近1次觀察、勒戒執行
    完畢釋放後已逾3年，依上開說明，聲請人聲請本院裁定將
    被告送觀察、勒戒，程序上於法並無不合。
(四)本案檢察官斟酌個案情節後，選擇向本院聲請裁定觀察、勒
    戒，此乃檢察官之自由裁量權，本院自應予以尊重，況依被
    告之前案紀錄，其於94年至今，屢因施用毒品犯行遭法院判
    刑，並多次進出監所，仍未戒除毒癮，且被告已有前述受觀
    察、勒戒及強制戒治之紀錄，猶未能戒除毒癮，實難期待被
    告自我約束，足見其客觀情形確不適宜為附命完成戒癮治療
    條件之緩起訴處分，則檢察官聲請裁定令被告入勒戒處所施
    以觀察、勒戒，其裁量並無重大明顯瑕疵，應屬檢察官職權
    之適法行使，揆諸前揭說明，本案聲請於法有據，應予准許
    。
三、經查：　　
(一)按毒品危害防制條例第24條第1 項固明定：「本法第20條第
    1 項及第23條第2 項之程式，於檢察官先依刑事訴訟法第25
    3 條之1 第1 項、第253條之2 之規定，為附命完成戒癮治
    療之緩起訴處分時，或於少年法院（地方法院少年法庭）認
    以依少年事件處理法程式處理為適當時，不適用之」。又行
    政院依毒品危害防制條例第24條第3 項授權而訂定「毒品戒
    癮治療實施辦法及完成治療認定標準」（下稱戒癮治療認定
    標準）第2 條規定，戒癮治療之實施對象，為施用第一級毒
    品海洛因、嗎啡、鴉片及前開相類製品與第二級毒品者（第
    2 條第1 項）；被告有下列情事之一時，不適合為附命完成
    戒癮治療之緩起訴處分。但無礙其完成戒癮治療之期程者，
    不在此限：一、緩起訴處分前，因故意犯他罪，經檢察官提
    起公訴或判決有罪確定。二、緩起訴處分前，另案撤銷假釋
    ，等待入監服刑。三、緩起訴處分前，另案羈押或執行有期
    徒刑（第2 條第2 項）。亦即檢察官依上述規定對施用毒品
    之被告得為附命戒癮治療之緩起訴處分，排除觀察勒戒及起
    訴（含聲請簡易判決處刑）規定之適用。換言之，檢察官對
    於「初犯」及「3 年後再犯」之毒癮治療方式，得依職權斟
    酌個案具體情節，裁量採行「緩起訴之戒癮治療」或「聲請
    法院裁准觀察、勒戒」。【毒品危害防制條例第24條第1 項
    之立法採行「觀察勒戒」與「緩起訴之戒癮治療」併行之雙
    軌模式，應認有賦與檢察官依裁量行使之職權，而檢察官是
    否給予施用毒品者為附命完成戒癮治療之緩起訴處分，自得
    本於毒品危害防制條例第24條之規定及立法目的，依上述行
    政院所頒之戒癮治療認定標準，選擇實施對象、內容、方式
    與執行之醫療機構，妥為斟酌、裁量，始予決定】，而其裁
    量之結果如認適於為緩起訴處分者，需於緩起訴處分中說明
    其判斷之依據，【如認為應向法院聲請觀察、勒戒，因係適
    用原則而非例外，自無需贅語交代不適於為緩起訴處分之理
    由，法院原則上應予尊重】，僅就檢察官之判斷有違背法令
    、事實認定有誤或其裁量有重大明顯瑕疵等事項為有限度之
    低密度審查。查，檢察官於聲請書載明被告前因施用毒品案
    件，經觀察、勒戒後，認有繼續施用毒品傾向，續執行強制
    戒治，於92年12月8日釋放，並由臺灣新北地方檢察署檢察
    官以93年度戒毒偵字第163號為不起訴處分確定。復基於施
    用毒品之犯意，觸犯本件犯行。是本件經檢察官審酌個案情
    節後，向原審聲請裁定將被告送觀察、勒戒，難認有何違誤
    或裁量怠惰、濫用裁量權之情事。
(二)另毒品危害防制條例所規定之觀察、勒戒處分，其立法意旨
    在幫助施用毒品者戒除毒癮，該處分之性質非為懲戒行為人
    ，而係為消滅行為人再次施用毒品之危險性，目的在戒除行
    為人施用毒品之身癮及心癮措施，觀察、勒戒係導入一療程
    觀念，針對行為人將來之危險所為預防、矯治措施之保安處
    分，以達教化與治療之目的，可謂刑罰之補充制度，從而毒
    品危害防制條例本身所規定之觀察、勒戒及強制戒治等保安
    處分，雖兼具自由刑之性質，卻有刑罰不可替代之教化與治
    療作用，且觀察、勒戒既屬用以矯治、預防行為人反社會性
    格，而具社會保安功能之保安處分，當無因行為人之個人或
    家庭因素而免予執行之理。被告以上開個人及家中經濟等因
    素為抗告理由，尚不可採。
(三)綜上所述，原審裁定准予檢察官之聲請，核無不合，本件抗
    告並無理由，應予駁回。
四、據上論結，應依刑事訴訟法第412條，裁定如主文。
中　　華　　民　　國　　110 　年　　10　　月　　27　　日
                  刑事第一庭    審判長法　官  楊清安
                                      法　官  蕭于哲
                                      法  官  陳顯榮  
以上正本證明與原本無異。
不得再抗告。
  　　　　　　　　　　　　　　　　　　書記官  盧建元
中　　華　　民　　國　　110 　年　　10　　月　　27　　日